臺灣臺中地方法院民事判決　94年度訴字第1645號
原　　　告　戊○○即祭祀公業張五美管理人
訴訟代理人　蔡瑞麒律師
複代理人　　李慶松律師
訴訟代理人　丙○○
被　　　告　己○○
上列當事人間請求返還所有物事件，本院於94年9月27日言詞辯
論終結，判決如下：
    主    文
被告應將台中市○○區○○段一二四地號土地所有權狀壹張及如
附件申請書所示之「張五美祭祀公業印」之印章壹顆交付原告。
訴訟費用由被告負擔。
    事實及理由
一、原告主張：原告曾由前任管理人張南山委任被告辦理祭祀公
    業整理相關事務，並因原告之管理人變更，為委請被告將原
    告所有台中市○○區○○段124地號土地辦理管理人變更登
    記事項，因而將如附件所示民國88年4月15日申請書所示之
    「張五美祭祀公業印」之印章1顆交予被告保管，不料，被
    告向地政機關辦妥上開土地管理人變更登記後，拒不依委任
    關係，將所領得之124地號土地所有權狀及原告所交付之上
    開印章交付原告，為此提起本件訴訟等語。並聲明：被告應
    將台中市○○區○○段124地號土地所有權狀1張及如附件申
    請書所示之「張五美祭祀公業印」之印章1顆交付原告。
二、被告則以：被告受原告委任辦理祭祀公業整理相關事務後，
    原告祭祀公業派下員大會於87年9月27日決議，有關被告之
    報酬金額授權由管理委員會決議辦理，嗣原告祭祀公業管理
    委員會於88年9月4日決議被告受委任之總報酬為新台幣
    3,000,000元，不料原告事後拒不給付報酬，因此，援引同
    時履行抗辯，在原告未履行給付3,000,000元報酬時，被告
    拒絕交付上開權狀及印章等語。並聲明：駁回原告之訴。
三、兩造不爭執事項：
  (一)原告曾由前任管理人張南山委任被告辦理祭祀公業整理相關
    事務，並因原告之管理人變更，為委請被告將原告所有台中
    市○○區○○段124地號土地辦理管理人變更登記事項，因
    而將如附件所示88年4月15日申請書所示之「張五美祭祀公
    業印」之印章1顆交予被告保管。
  (二)被告受託辦理上開永安段124地號土地管理人變更登記後，
    已領得地政機關新核發之土地所有權狀，迄為被告保管中。
四、本件爭執要點在於原告得否請求被告交付上開土地權狀及印
    章？以及被告同時履行抗辯有無理由？茲說明如下：
  (一)按受任人處理委任事務，應依委任人之指示…；又受任人因
    處理委任事務，所收取之金錢、物品及孳息，應交付於委任
    人，民法第535條、第541條第1項定有明文。本件原告委任
    被告辦理祭祀公業整理相關事務，並因原告之管理人變更，
    為委請被告將原告所有上開永安段124地號土地辦理管理人
    變更登記事項，因而將如附件申請書所示之「張五美祭祀公
    業印」之印章1顆交予被告保管，嗣被告受託辦理上開永安段
    124地號土地管理人變更登記後，已領得地政機關新核發之
    土地所有權狀，迄為被告保管中等情，為兩造所不爭執，是
    依上開民法規定，原告自得請求被告交付該權狀及印章。
  (二)至於被告抗辯原告同意給付報酬3,000,000元乙節，已為原
    告所否認，經查：1.被告所提出之原告祭祀公業派下員大會
    87 年9月27日會議紀錄固記載「…。及代書 (指被告)全部
    費用授權管理委員會決議辦理」等語，惟原告所提出向台中
    市西屯區公所報備之同一次派下員大會會議紀錄，則無上述
    文字記載，被告所提出之祭祀公業派下員大會87年9月27日
    會議紀錄是否真正，已非無疑？另參酌證人即參與該派下員
    會議之證人乙○○、甲○○、丁○○一致證述：該次派下員
    會議並無關於「代書 (指被告)全部費用授權管理委員會決
    議辦理」之決議等語，再觀該項決議內容之案由為「本公業
    現有之土地承租戶如何辦理？」並非討論給付被告報酬事項
    ，足見，該項決議末尾記載「及代書 (指被告)全部費用授
    權管理委員會決議辦理」等語，應是被告事後自行添加，被
    告所提出之此項會議紀錄，顯不足採。2.又被告提出之原告
    祭祀公業管理委員會88年9月4日會議紀錄記載「同意通過給
    付承辦總費用新台幣參佰萬元正」等語，然而參與該會議之
    證人乙○○、甲○○、丁○○則一致證述：管理委員會議是
    先報到簽名，俟出席人數過半數後才開會，該次會議並無關
    於「同意通過給付承辦總費用新台幣參佰萬元正」之決議等
    語，本院審酌原告祭祀公業之派下員會議，既未決議就被告
    之報酬授權管理委員會決議辦理，詳如前述，則該管理委員
    會議應不致於就未授權事項擅自決議，被告所提出之此項會
    議紀錄，亦不足採。3.況且，依民法第548條第1項規定，受
    任人應受報酬者，除契約另有訂定外，非於委任關係終止及
    為明確報告顛末後，不得請求給付。本件兩造並未約定給付
    委任報酬之時間等情，為被告所不爭執 (本院94年9月27 日
    言詞辯論筆錄第3頁參照)，是依上開民法規定，自應於委任
    關係終止及為明確報告顛末後，被告始得請求原告給付報酬
    ，被告以原告未給付報酬而拒絕交付權狀及印章，亦與該民
    法規定不符而不足採。4.據此，被告抗辯：在原告未履行給
    付3,000,000元報酬時，被告得拒絕交還上開權狀及印章等
    語，殊不足採。
  (三)承上所述，原告得依據委任契約之法律關係，請求被告交付
    上述土地權狀及印章；而被告同時履行抗辯，並不足採。從
    而，原告請求被告將上述台中市○○區○○段124地號土地
    所有權狀1張及如附件申請書所示之「張五美祭祀公業印」
    之印章1顆交還原告，洵屬有據，應予准許。
五、訴訟費用負擔之依據：民事訴訟法第78條。
中　　華　　民　　國　　94　　年　　 10　　月　　7　　日
                  民事第一庭    法  官  王永春
正本係照原本作成。
如對本判決上訴，須於判決送達後20日內向本院提出上訴狀。
中　　華　　民　　國　　94　　年　　 10　　月　　7　　日
                                書記官
